臺灣高等法院民事判決
111年度重上字第84號
上  訴  人  游仁宏  
訴訟代理人  方伯勳律師
            李建慶律師
被  上訴人  林欽財  
訴訟代理人  張麗真律師
上列當事人間請求履行契約事件，上訴人對於中華民國110年11
月19日臺灣新北地方法院109年度重訴字第326號第一審判決提起
上訴，本院於111年4月13日言詞辯論終結，判決如下：
    主      文
上訴駁回。
第二審訴訟費用由上訴人負擔。
    事實及理由
一、被上訴人主張：伊原為新北市○○區○○段000地號土地（下稱0
    00地號土地，已與其他土地合併為同段000地號土地）共有
    人之一，於民國98年間整合其他共有人共同出賣000地號土
    地予被上訴人，使被上訴人得提供上開土地與訴外人嘉泉建
    設股份有限公司（下稱嘉泉公司）合作興建「嘉泉名璽」建
    案（下稱系爭建案）。兩造於98年7月30日簽立協議書（下
    稱系爭協議書），約定就系爭建案被上訴人所分得部分，由
    伊選擇8樓任一戶約60坪及平面車位2個，上訴人將上開不動
    產以新臺幣（下同）820萬元價格出售予伊，若伊所選房屋
    之面積超出60坪以上至70坪以內，由伊按超過之坪數每坪補
    貼15萬元予上訴人。嗣伊於99年9月15日與被上訴人簽立分
    屋協議書（下稱系爭分屋協議書），已選定系爭建案之B1棟
    8樓房屋1戶（即新北市○○區○○段0000○號建物，門牌號碼同
    區○○路000號8樓，權利範圍全部；及所坐落同段000地號土
    地，應有部分00000000/0000000000，下稱系爭房地）及地
    下一層編號000、000號平面式車位（下合稱系爭車位，與系
    爭房地合稱為系爭不動產）作為交屋依據，並於98年11月5
    日、102年2月27日依序給付人第一、二期價款各200萬元，
    合計400萬元，至尾款420萬元部分則約定於交屋時付清，是
    上訴人負有依系爭協議書、系爭分屋協議書及買賣之法律關
    係，移轉系爭不動產所有權予伊之義務。詎系爭建案完工後
    ，系爭車位並非登記為被上訴人所有，且被上訴人於110年1
    月21日原審審理期間，竟將系爭房地所有權移轉登記予訴外
    人廖祥荃，致伊無法取得系爭不動產所有權，應可歸責於上
    訴人致給付不能，爰依民法第226條第1項規定，求為命上訴
    人賠償2,427萬4,775元，及加付自原審民事聲明變更暨準備
    ㈣狀繕本送達翌日起算法定遲延利息之判決。原審為上訴人
    敗訴之判決，上訴人不服，提起上訴。被上訴人答辯聲明：
    上訴駁回。
二、上訴人則以：系爭分屋協議書乃債務承擔契約，已變更原系
    爭協議書之約定，改約定由伊分擔房屋20坪及平面車位2個
    ，嘉泉公司則分擔房屋40坪，即伊與嘉泉公司依1比2之比例
    ，對被上訴人分別負擔移轉系爭房地所有權之責，並非伊與
    嘉泉公司負連帶給付責任，故伊僅就系爭房地之1/3及系爭
    車位所有權負擔給付責任，尚無移轉系爭房地全部所有權予
    被上訴人之義務。又原審委請永大不動產估價師聯合事務所
    （下稱永大估價事務所）鑑定系爭房地、系爭車位於110年5
    月18日之價格依序為2,474萬元、420萬元，而被上訴人就系
    爭不動產應給付伊之金額為866萬5,225元（計算式：系爭協
    議書約定之買賣價金820萬元＋房屋超過60坪之補貼款46萬5,
    225元），故伊就系爭房地所負擔1/3給付責任之金額為535
    萬8,258元（計算式：〈24,740,000－8,665,225〉×1/3，元以
    下四捨五入，下同），加計系爭車位之金額420萬元，合計
    為955萬8,258元。若認無庸扣除被上訴人已給付之價金400
    萬元，伊就系爭房地所負擔1/3給付責任之金額則為669萬1,
    592元（計算式：〈24,740,000－4,665,225〉×1/3），加計系
    爭車位之金額420萬元，合計為1,089萬1,592元等語，資為
    抗辯。上訴聲明：㈠原判決關於命上訴人給付逾955萬8,258
    元本息，及該部分假執行之宣告，均廢棄。㈡上開廢棄部分
    ，被上訴人在第一審之訴及假執行的聲請均駁回。
三、兩造不爭執事項（見本院卷第114頁，並由本院依相關卷證
    為部分文字修正）：
  ㈠被上訴人原為000地號土地之共有人，與其他共有人於98年10
    月29日將上開土地以買賣為原因，移轉登記予上訴人。000
    地號土地已與其他土地合併為000地號土地。
  ㈡兩造於98年7月30日簽立系爭協議書，約定就系爭建案上訴人
    所分得部分，由被上訴人選擇8樓任一戶約60坪及平面車位2
    個，上訴人將上開不動產以820萬元價格出售予被上訴人，
    若被上訴人所選房屋之面積超出60坪以上至70坪以內，由被
    上訴人按超過之坪數每坪補貼15萬元予上訴人。並約定買賣
    價金給付方式如下：第一期款200萬元於被上訴人領到上訴
    人支付之補償金3日內給付；第二期款200萬元於房屋興建至
    8樓板時給付；尾款420萬元及上開補貼差額於交屋時付清。
  ㈢兩造於99年簽立系爭分屋協議書，約定「茲就甲（指被上訴
    人）乙（指上訴人）雙方於98年7月30日所簽立之台北縣○○
    市○○段000地號買賣協議書（即系爭協議書）乙案，經協議
    就丙方（指嘉泉公司）所興建地下陸層地上十七層之房屋（
    即系爭建案），甲方可分得之房屋60坪及平面車位2 位，今
    甲方挑選B棟區編號B1棟8樓房屋1戶及車位為地下壹層樓編
    號000號與000號平面式2位，作為交屋依據，甲方所取得房
    屋及車位由乙方負責分擔房屋20坪及平面車位2個，丙方負
    責分擔房屋40坪」。立協議書人則為兩造及嘉泉公司。
  ㈣被上訴人於98年11月5日、102年2月27日依序給付上訴人系爭
    不動產第一、二期價款各200萬元，合計400萬元。
  ㈤系爭分屋協議書所指「B棟區編號B1棟8樓房屋1戶」即系爭房
    地（含新北市○○區○○段0000○號建物，門牌號碼同區○○路000
    號8樓，權利範圍全部；及所坐落同段000地號土地，應有部
    分00000000/0000000000）。
  ㈥依系爭協議書之計價補貼約定，被上訴人就系爭房地應補貼
    上訴人之差額為46萬5,225元【計算式：（系爭房地登記面
    積208.6㎡×0.3025坪/㎡－60坪）×15萬元】。
  ㈦上訴人於110年1月21日以買賣為原因，將系爭房地所有權移
    轉登記予廖祥荃。
  上開事實為兩造所不爭（見本院卷第114頁），並有000地號土
  地登記謄本、異動索引、系爭協議書、系爭分屋協議書、陽信
  商業銀行（下稱陽信銀行）存款送款單、5084建號建物登記謄
  本、新北市中和地政事務所（下稱中和地政所）109年10月20
  日新北中地登字第1096177891號、同年12月25日新北中地登字
  第1096181953號函等在卷可稽（見原審卷一第13至32、37至49
  、125至133、167、169、199至217、251至253、279至461頁；
  原審卷二第000至147、241頁；本院卷第77至83頁），是上開
  事實均堪認定。　　
四、本院判斷：
　㈠被上訴人得依民法第226條第1項規定，請求上訴人負給付不
    能之損害賠償責任：
　　按因可歸責於債務人之事由，致給付不能者，債權人得請求
    損害賠償，民法第226條第1項定有明文。查兩造已簽立系爭
    協議書、系爭分屋協議書，約定由上訴人以820萬元之價格
    ，出售被上訴人所選定之系爭不動產予被上訴人，此為兩造
    所不爭，是依上二協議書之約定及民法第348條第1項規定，
    上訴人應負有移轉系爭不動產所有權予上訴人之義務。惟於
    系爭建案完工後，上訴人竟於110年1月21日以買賣為原因，
    將系爭房地所有權移轉登記予廖祥荃，已如前述；且被上訴
    人所選定之編號000、000號停車位，於系爭建案辦理第一次
    所有權登記時，均登記為共有部分，依序分配於中和區民樂
    段5141建號、5092建號主建物，所有權人依序為三拹建築開
    發有限公司、胡娟娟，至被上訴人所選定之5084建號主建物
    則無登記停車位等情，有中和地政所109年12月25日新北中
    地登字第1096181953號函存卷可考（見原審卷一第279、280
    頁），足徵上訴人明知其對被上訴人負有移轉系爭不動產所
    有權之義務，竟於辦理系爭房地登記後，將系爭房地出賣、
    移轉登記予他人，且上訴人身為與建商合建之地主，未能與
    建商嘉泉公司或該公司之債權人約定使其取得系爭車位之所
    有權，致無法履行移轉系爭不動產予被上訴人之義務，而陷
    於給付不能，尚難謂其不可歸責；上訴人對於其有違約行為
    致給付不能之事實，亦不爭執（見本院卷第114頁）。準此
    ，被上訴人依民法第226條第1項規定，請求上訴人負給付不
    能之損害賠償責任，即屬有據。
　㈡上訴人就系爭房地之給付不能負全部賠償責任：
  ⒈查系爭分屋協議書第1條後段記載：「甲方（指被上訴人）可
    分得之房屋60坪及平面車位2位，今甲方挑選B棟區編號B1棟
    8樓房屋1戶及車位為地下壹層樓編號000號與000號平面式2
    位，作為交屋依據，甲方所取得房屋及車位由乙方（指上訴
    人）負責分擔房屋20坪及平面車位2個，丙方（指嘉泉公司
    ）負責分擔房屋40坪」（見原審卷一第21頁），上訴人據此
    抗辯：系爭分屋協議書乃債務承擔契約，已變更原系爭協議
    書之約定，改約定由伊與嘉泉公司依1比2之比例，對被上訴
    人分別負擔移轉系爭房地所有權之責，故伊僅就系爭房地之
    1/3及系爭車位所有權負擔給付責任，尚無移轉系爭房地全
    部所有權予被上訴人之義務等語。被上訴人則主張系爭分屋
    協議書係第三人履行契約性質，應由上訴人就系爭房地之給
    付不能負全部責任等語（見本院卷第116頁）。
　⒉按關於契約之定性即契約之性質在法律上應如何評價，屬於
    法律適用之範圍。法院依辯論主義之審理原則就當事人事實
    上之陳述，依調查證據之結果確定契約之內容後，應依職權
    判斷該契約在法律上之性質，不受當事人所陳述法律意見之
    拘束，最高法院99年度台上字第1422號判決意旨參照。次按
    解釋契約，應於文義上及論理上詳為推求，以探求當事人立
    約時之真意，並通觀契約全文，斟酌訂立契約當時及過去之
    事實、交易上之習慣等其他一切證據資料，本於經驗法則及
    誠信原則，從契約之主要目的及經濟價值作全盤之觀察，以
    為其判斷之基礎，不能徒拘泥字面或截取書據中一二語，任
    意推解致失其真意，最高法院99年度台上字第1421號判決意
    旨參照。查兩造於99年間簽立系爭分屋協議書時，係將98年
    7月30日簽立之系爭協議書列為該契約之附件（見原審卷一
    第19至32頁），系爭分屋協議書上並無任何以該契約取代系
    爭協議書，或嘉泉公司就上訴人對被上訴人所負何項債務，
    願為債務承擔之記載。系爭分屋協議書第1條後段雖記載：
    就被上訴人挑選之系爭房地，由上訴人負擔20坪，由嘉泉公
    司負擔40坪等語，惟被上訴人所挑選門牌號碼同區○○路000
    號8樓房屋（即5084建號，包含共有之5189建號、5191建號
    部分）之建物面積為208.6㎡（即63.1015坪），此有上開建
    物登記謄本及永大估價事務所估價報告書（下稱系爭估價報
    告）附卷可參（見原審卷二第145頁；系爭估價報告第11頁
    ），而5084建號建物乃單一不動產所有權，尚無從將其中20
    坪、40坪部分分別登記為上訴人、嘉泉公司所有，再由上訴
    人、嘉泉公司各自移轉所有權登記予被上訴人；且上訴人自
    承：伊並未與嘉泉公司約定將5084建號建物登記為伊之應有
    部分1/3、嘉泉公司之應有部分2/3；伊簽立系爭分屋協議書
    時，未考慮到給付不能之問題，係因原建商嘉泉公司發生財
    務問題，伊為了完成、續建系爭建案而向陽信銀行貸款，嗣
    伊取得系爭房地所有權後，必須將之出售以償還陽信銀行貸
    款本息，才發生事後給付不能之問題等語（見本院卷第116
    頁），嘉泉公司既未承諾願移轉系爭房地之應有部分2/3，
    雙方亦未慮及將來給付不能之問題，即難以系爭分屋協議書
    第1條後段上開文字記載，遽認嘉泉公司於99年間簽立系爭
    分屋協議書時，有何就兩造間所成立系爭房地買賣關係，承
    諾由其履行移轉系爭房地40坪所有權予被上訴人之情事，或
    由嘉泉公司負擔賠償2/3給付不能損害責任之約定。此觀系
    爭協議書約定上訴人出售系爭不動產予被上訴人之買賣價金
    為820萬元，被上訴人另應就房屋面積超過60坪部分，每坪
    補貼上訴人15萬元等語，嗣兩造於99年間簽訂系爭分屋協議
    書時，不僅未變更系爭協議書約定之上開買賣價金數額，上
    訴人更於系爭協議書第3條第2項以手寫記載：「（第二期付
    款方式）茲預計民國102年2月底前匯款本人陽信永和分行帳
    戶始生效」等文字（見原審卷第15頁），足徵兩造簽立系爭
    分屋協議書時，上訴人所負出賣、移轉不動產所有權予被上
    訴人之範圍並未變更，是系爭分屋協議書並未取代系爭協議
    書，兩造亦未與嘉泉公司約定由該公司承擔上訴人對被上訴
    人所負出賣系爭房地40坪之義務，應屬無疑。
　⒊再者，觀之上訴人與系爭建案原建商嘉泉公司於97年7月26日
    簽立之房屋合建契約書第1條、第3條約定，上訴人提供000
    地號等土地與嘉泉公司合作興建系爭建案，於該建案完成後
    ，上訴人可分得房屋坪數434.67坪，包含1樓住宅坪數83坪
    ，2樓以上住宅坪數351.67坪，另再分得地下室停車位15.27
    位等語（見原審卷一第177頁），堪認系爭分屋協議書第1條
    後段所載被上訴人所取得系爭不動產由上訴人負責分擔房屋
    20坪及平面車位2個，嘉泉公司負責分擔房屋40坪等語，實
    係上訴人與嘉泉公司約定雙方就上開合建契約書所約定各自
    分得房屋之面積，互為找補與扣抵之協議，以確定上訴人與
    嘉泉公司間合建各自分得面積之計算依據，而與債務承擔無
    涉。則上訴人抗辯：系爭分屋協議書已變更原系爭協議書之
    約定，改約定由伊與嘉泉公司依1比2之比例，對被上訴人分
    別負擔移轉系爭房地所有權之責，故伊僅就系爭房地之1/3
    及系爭車位所有權負擔給付不能責任云云，尚不足取。
　㈢上訴人應對被上訴人賠償金額為2,427萬4,775元：
　　按民法第226條第1項規定債務人嗣後不能所負之損害賠償責
    任，係採取完全賠償之原則，且屬「履行利益」之損害賠償
    責任，該損害賠償之目的在於填補債權人因之所生之損害，
    其應回復者並非「原有狀態」，而係「應有狀態」，應將損
    害事故發生後之變動狀況考慮在內。故給付標的物之價格當
    以債務人應為給付之時為準，債權人請求賠償時，債務人即
    有給付之義務，算定標的物價格時，應以起訴時之市價為準
    ，債權人於起訴前已曾為請求者，以請求時之市價為準，此
    觀同法第213條第1項及第216條規定自明（最高法院92年度
    台上字第829號民事判決意旨參照）。查被上訴人於原審提
    出民事變更聲明暨準備㈣狀，請求上訴人負債務不履行損害
    賠償責任，而上開書狀送達上訴人即110年5月18日時之系爭
    房地、系爭車位交易價格依序為2,474萬元、420萬元等情，
    為兩造所不爭，並有上開書狀及原審委請永大估價事務所鑑
    定系爭不動產之客觀交易價值，該事務所製作之系爭估價報
    告等存卷可查（見原審卷二第233、462頁，系爭估價報告另
    置卷外）。堪認上訴人就系爭不動產給付不能，對被上訴人
    造成之損害額為2,894萬元（計算式：2,474萬元＋420萬元）
    。又兩造約定系爭不動產之買賣價金為820萬元，被上訴人
    另應就房屋面積超過60坪部分，補貼上訴人46萬5,225元，
    而被上訴人迄今給付上訴人買賣價金數額合計為400萬元等
    情，已如前述，可知被上訴人尚未給付上訴人買賣價金466
    萬5,225元（計算式：820萬元＋46萬5,225元－400萬元），準
    此，被上訴人得請求上訴人賠償之金額應為2,427萬4,775元
    （計算式：2,894萬元－466萬5,225元）。上訴人抗辯本件賠
    償金額應為955萬8,258元或1,089萬1,592元云云，均不足採
    。
  ㈣按給付無確定期限者，債務人於債權人得請求給付時，經其
    催告而未為給付，自受催告時起，負遲延責任。其經債權人
    起訴而送達訴狀，與催告有同一之效力；又遲延之債務，以
    支付金錢為標的者，債權人得請求依法定利率計算之遲延利
    息；應付利息之債務，其利率未經約定，亦無法律可據者，
    週年利率為百分之五，此觀民法第229條第2項、第233條第1
     項前段、第203條規定甚明，被上訴人自得據此規定，請求
    加付法定遲延利息。查被上訴人之民事變更聲明暨準備㈣狀
    繕本係於110年5月18日送達上訴人，此為上訴人所不爭（見
    原審卷二第462頁），則被上訴人請求上訴人自110年5月19
    日起算法定遲延利息，並無不合。
五、綜上所述，被上訴人依民法第226條第1項規定，請求上訴人
    給付2,427萬4,775元，及自110年5月19日起至清償日止，按
    週年利率5％計算之利息，為有理由，應予准許。從而原審判
    命上訴人如數給付，理由雖有不同，但結論並無二致，仍應
    予維持。上訴意旨指摘原判決不當，求予廢棄改判，為無理
    由，應駁回上訴。
六、本件事證已臻明確，兩造其餘之攻擊或防禦方法及所用之證
    據，經本院斟酌後，認為均不足以影響本判決之結果，爰不
    逐一論列，附此敘明。
七、據上論結，本件上訴為無理由，依民事訴訟法第449條第2項
    、第78條，判決如主文。
中　　華　　民　　國　　111 　年　　5 　　月　　4 　　日
                  民事第十六庭  
                        審判長法  官  朱耀平
                              法  官  呂明坤
                              法  官  羅立德
正本係照原本作成。
如不服本判決，應於收受送達後20日內向本院提出上訴書狀，其
未表明上訴理由者，應於提出上訴後20日內向本院補提理由書狀
（均須按他造當事人之人數附繕本）上訴時應提出委任律師或具
有律師資格之人之委任狀；委任有律師資格者，另應附具律師資
格證書及釋明委任人與受任人有民事訴訟法第466 條之1第1項但
書或第2項所定關係之釋明文書影本。如委任律師提起上訴者，
應一併繳納上訴審裁判費。
中　　華　　民　　國　　111 　年　　5 　　月　　5 　　日
　　　　　　　　　    　　　　書記官  葉蕙心